【裁判字號】    90,交上易,1573
【裁判日期】    900821
【裁判案由】    過失致死
【裁判全文】
臺灣高等法院臺中分院刑事判決                  九十年度交上易字第一五七三號
    上  訴  人  臺灣苗栗地方法院檢察署檢察官
    被      告  乙○○
右上訴人，因被告過失致死案件，不服臺灣苗栗地方法院八十九年度交訴字第五一號
，中華民國九十年五月二十四日第一審判決（起訴案號：臺灣苗栗地方法院檢察署八
十九年度偵字第二四三六號），提起上訴，本院判決如左：
    主  文
原判決撤銷。
乙○○因過失致人於死，處有期徒刑陸月，如易科罰金，以參佰元折算壹日。
    事  實
一、乙○○於民國（下同）八十九年四月一日中午十二時五十分許，駕駛車牌號碼Ｌ
    Ｕ–六三一一號自用小客車，沿苗栗縣公館鄉○○路由西向東往台六線方向行駛
    ，行經福愛路與館孝路交岔路口處，本應注意行車速度應依當地標誌時速四十公
    里之規定，且在無號誌交岔路口應減速慢行，作隨時停車之準備，並注意車前狀
    況，隨時採取必要之安全措施，而依當時天候陰，有日間自然光線，路面乾燥，
    無障礙物，亦無缺陷，視距良好，並無不能注意之情事，竟疏未注意，貿然以時
    速五十至六十公里之速度超速行駛，適林愛華騎乘ＢＸＸ─五七六號重型機車，
    沿館孝路由北往南方向行駛，既無機車駕駛執照且疏未注意行經無號誌交岔路口
    ，左方車應先讓右方車先行，亦疏未注意車前狀況並隨時採取必要之安全措施，
    貿然行駛至上開路段，迨乙○○發現林愛華來車已閃避不及，致所駕小客車左前
    輪至車頭處，與林愛華所騎機車右側撞擊，致使林愛華所騎機車向左倒地往東滑
    行過交岔路口停於福愛路西向東車道邊線旁，並使林愛華彈落至路旁田裏，受有
    右脛骨、腓骨開放性骨折及頭部外傷等傷害，經送醫急救再轉院治療，延至同年
    四月十九日十七時許不治死亡。乙○○於肇事後，立即將林愛華送醫急救並承認
    肇事，自首而接受裁判。
二、案經苗栗縣警察局苗栗分局報請臺灣苗栗地方法院檢察署檢察官相驗後自動檢舉
    偵查起訴。
    理  由
一、訊據被告乙○○，固坦承於右揭時地駕車，與被害人林愛華所騎機車撞擊而肇事
    之事實，惟矢口否認有何過失犯行，並辯稱車禍現場並無煞車痕，當時其車速約
    時速三十公里，並未超速，且已過肇事路口一半後，始發現被害人，其無法防範
    ，係被害人所騎機車車頭側撞其所駕汽車，致發生車禍云云。惟查：
(一)被害人林愛華確因本件車禍致受有右脛骨、腓骨開放性骨折及頭部外傷等傷害，
    經送醫轉院治療急救不治死亡等情節，業據臺灣苗栗地方法院檢察署檢察官督同
    法醫師相驗屬實，製有勘驗筆錄、相驗屍體證明書、驗斷書及被害人相驗照片五
    幀附卷可憑，並有前揭診斷證明書一紙及被害人之病歷影本一份存卷足參，被告
    雖於偵查中否認該死亡與車禍有因果關係云云，但並無客觀證據提出，則依上開
    相驗結果，已堪認定被害人之死亡，與被告之撞擊間確有相當因果關係，被告上
    開所辯，尚難採取。且本案係公訴罪，被害人家屬丙○○於警局第一次訊問時，
    即已表明提出傷害之告訴，嗣被害人死亡時，亦前往警局報案，雖未指明要告訴
    之旨，但堪認係被害人，至為顯明，則檢察官自得依刑事訴訟法第三百四十四條
    第一項、第二項規定提出上訴，被告辯稱被害人之先生並非告訴人，檢察官之上
    訴不合法乙節，亦非可採。
(二)被告於八十九年四月一日中午十二時五十分許，駕駛ＬＵ–六三一一號自用小客
    車，沿苗栗縣公館鄉○○路由西向東往台六線方向行駛，行經福愛路與館孝路口
    時，適被害人林愛華無照騎乘ＢＸＸ–五七六號重型機車，沿館孝路由北往南方
    向行駛等情，業據被告於警訊、偵查及原審、本院審理時供承不諱。而肇事後被
    害人之倒地位置係在距福愛路西向東車道右側白色實線起點五‧七公尺之路旁田
    地裏，被告所駕駛之ＬＵ–六三一一號自用小客車係過交岔路口停於福愛路西向
    東車道上，被害人機車則倒於被告所駕駛之自用小客車前七‧五公尺處，在被告
    車輛左前輪至車頭間與被害人機車車尾間留有長七‧一公尺之機車刮地痕，有道
    路交通事故調查報告表一件及現場照片二幀附卷可稽（參見相驗卷第四頁、第十
    一頁），則被害人既係沿館孝路由北往南直行，顯見被告駕駛自用小客車碰撞被
    害人之地點，係在福愛路與館孝路交岔路口西向東中心點偏右處，否則被害人機
    車及被告汽車當不會停止於過交岔路口之福愛路西向東車道右側邊線附近，再參
    照被告所駕駛之自用小客車後方並無煞車痕存在，足徵被告駕駛自用小客車在碰
    撞被害人機車前，並未立即煞車，殊無疑義。又被告於警訊時已坦承其當時車速
    為時速五十至六十公里，不但已逾當地速限時速四十公里之規定（參見卷附之道
    路交通事故調查報表所載），且被告於行經交岔路口時並無減速慢行之行為，亦
    甚顯然。
(三)又本案車禍發生後，被告所駕駛汽車之受損部位，係前保險桿左側以下（含左前
    霧燈）及左大燈右側上方之引擎蓋有碰撞凹陷痕跡，車身其餘部分並無撞擊痕跡
    ，反觀被害人機車之右側車廂外殼損害嚴重，右側踏板前方之外殼亦有破裂，左
    側車身於方向燈、踏板處、後車身等處則有明顯刮地痕，車頭前側及前車輪則完
    好無撞擊痕跡，此經臺灣苗栗地方法院檢察署檢察官履勘ＬＵ–六三一一號汽車
    及ＢＸＸ–五七六號機車屬實，製有勘驗筆錄及車損照片十三幀在卷可按（參見
    相驗卷第十五頁），並有被告於原審審理時提出之車損照片三十六幀附於審判卷
    內可憑，佐以被害人受有右脛骨、腓骨開放性骨折，其腿部之傷害均在右小腿，
    此有財團法人長庚紀念醫院出具之診斷證明書一紙（相驗卷第十頁）及驗斷書一
    件（相驗卷第二一頁至二五頁）附卷可稽，益證車禍之發生係因被告所駕駛汽車
    之左前輪至車頭處碰撞被害人機車之右側及被害人之右小腿，造成被害人受傷及
    所騎機車右側車身有二處碰撞痕跡，被告左前車頭因而凹陷，而非被害人所騎機
    車車頭撞擊被告所駕汽車，是被告辯稱被害人所騎機車車頭撞擊其所駕汽車而發
    生車禍云云，與事實並不相符，顯不足採信。再者，被告對於當時車速，於警訊
    筆錄中稱「約略五、六十公里」（參見相驗卷第五頁背面），此後於偵訊中，並
    未提及此部分，但於原審審理中復先後辯稱「當時我不知道車速是多少‧‧‧當
    時是警員問我，我才說是五、六十公里」、「我不知道當時時速，車速是大概寫
    的」、「車速約三十公里」（參見原審八十九年九月十九日、九十年三月二十二
    日、同年五月十日筆錄），倘如被告所言其如不知車速多快，事後又豈知時速為
    三十公里。此外，被告於偵查中對於車速並無爭執，於公訴人以其超速行駛致被
    害人死亡為由起訴後，被告始辯稱其車速約為時速三十公里，益見被告於審理時
    翻異其詞顯為卸責，不足採信。
(四)又被告於警訊時自承其至該福愛路、館孝路口交岔路口處，猶以時速五十至六十
    公里之速度行駛（如前所述），致與被害人所騎機車發生碰撞，使被害人機車倒
    於過該交岔路口西向東車道距其汽車前約七‧五公尺處，倘被告能依當地速限時
    四十公里行駛，且於行駛至該交岔路口前亦能依規定減速慢行，則被告於發現被
    害人機車由北往南行經該交岔路口發生車禍碰撞時是否仍與本案相同無法閃避而
    致肇事，即未可知。且以被告當時係以時速五十公里以上之車速行駛，依汽車行
    駛距離及反應距離一覽表所示，其每分鐘行駛距離約八百三十公尺以上，與當地
    速限四十公里相較，其每分鐘之行車差距即有一百六十四公尺以上，再加上至該
    交岔路口倘能減速慢行，其於被害人行經該交岔路口前，其距離該交岔路口應尚
    有極大之路程，被告當不致無法閃避而撞擊被害人受傷致死。至被告辯稱車禍現
    場無煞車痕，可見其未超速云云，然查煞車痕跡，固為判斷車行速度之參考因素
    ，但煞車痕跡之有無，並非判斷車行速度之唯一因素，尚須考量當時天候、道路
    、車輛車種、性能與機件、撞擊被害人所生阻力、被告當時相關反應情形與事故
    後相關環境之維護等情，不得僅憑無煞車痕跡即遽認被告車速未過快，況被告行
    經交岔路口未減速慢行一事，業經法院所認定，如前所述，尚難僅據無煞車痕跡
    乙節，逕為有利被告之認定，而該現場圖已載明並無煞車痕之情事，被告於本院
    請求勘驗現場，顯非必要。是綜上所述，被告顯有過失甚明。
(五)按汽車行駛時，其行車速度應依標誌規定，且汽車行經無號誌交岔路口時，應減
    速慢行，作隨時停車之準備，駕駛人並應注意車前狀況，隨時採取必要之安全措
    施，道路交通安全規則第九十三條第一項第四款、第九十四條第三項分別定有明
    文。茲查，被告乙○○係自用小客車駕駛人，領有駕駛執照，對上開交通安全規
    則理當知之甚稔，並應注意及之，且依卷附道路交通事故調查報告表所載當時情
    形，肇事地點之視距良好，路面無缺陷亦無障礙物，復經被告供明在卷，則肇事
    當時，被告並無不能注意之情事，其能注意竟疏未注意，貿然以時速五十至六十
    公里之速度超速行經無號誌交岔路口，未減速慢行作隨時停車之準備，致閃避不
    及碰撞被害人之機車，造成被害人傷重致死，自應負過失責任。況本件經送臺灣
    省竹苗區車輛行車事故鑑定委員會鑑定結果認為：被告乙○○駕駛自小客車行經
    無號誌交岔路口超速，未注意車前狀況為肇事次因，有該會八十九年十一月一日
    竹鑑字第八九○九八五號鑑定意見書在卷可參，而臺灣省車輛行車事故覆議鑑定
    委員會九十年二月五日府覆議字第九○○○一八號函示同意原鑑定意見，惟修詞
    為：「乙○○駕駛自小客車，行經無號誌交岔路口，未減速反超速行駛，且未注
    意車前狀況，為肇事次因」等語，益證被告有上開過失行為，至為明確。雖被害
    人疏未注意車前狀況及行經無號誌交岔路口左方車應讓右方車先行而貿然行駛，
    亦與有過失，但被告仍難辭過失之責。從而，被告上開所辯，核係卸責之詞，難
    以採信，是被告過失犯行，洵堪認定，應依法論科。
二、核被告所為，係犯刑法第二百七十六條第一項之過失致死罪。其於肇事後隨即將
    被害人送醫，並於犯罪未發覺前即赴現場處理車禍之警員柯光明自首且留在現場
    等候處理，此經證人柯光明結證屬實（參見原審九十年三月二十二日筆錄），核
    與被害人先生於警局所陳相符，足見其有接受裁判之意，符合自首之規定，應依
    刑法第六十二條前段之規定減輕其刑，告訴代理人於本院請求再傳喚該警員作證
    ，以查明被告是否自首云云，核非必要。原審經審理之結果，認被告罪證明確，
    予以論科，固非無見。但科刑應審酌被告犯罪之一切情狀，為刑法第五十七條所
    明定，本件被告肇事後，除意外險給付被害人家屬外，僅願再給付三十萬元之情
    事，為被告及告訴代理人所是認，雖本件肇事主因在被害人，但原審逕予量處被
    告有期徒刑四月，巳嫌失出，且再宣告緩刑，均有違誤。且被告犯罪後，刑法第
    四十一條得易科罰金之法定最重本刑，已由三年提高至五年，該法條並修正公布
    為兩項，並於九十年一月十日公布，於同月十二日生效施行，而刑法第二條第一
    項所謂法律變更，係指有關論罪科刑所適用法律之一切刑罰法律變更而言，且所
    謂變更係指修正、廢止或另定特別法，是該第四十一條內容既有變更，且與本件
    被告得易科罰金有關，自應認係法律變更，則經比較新舊法之規定，新法並無不
    利被告，自應逕適用新法，原審未說明比較適用，亦有未合。檢察官執此指摘原
    判決量刑不當，非無理由，原判決亦有上開可議，即屬無可維持，應由本院撤銷
    改判。爰審酌被告因一時失慎致犯本罪，其過失之程度，所生危害係侵害生命法
    益，惟被害人係主要肇事因素，被告於肇事後復留在現場等候處理，事後除強制
    汽車責任保險之保險金外僅欲賠償被害人家屬新台幣（下同）三十萬元等一切情
    狀，量處如主文第二項所示之刑，並諭知易科罰金之折算標準，以示懲儆。
據上論斷，應依刑事訴訟法第三百六十九條第一項前段、第三百六十四條、第二百九
十九條第一項前段，刑法第二百七十六條第一項、第六十二條前段、第四十一條第一
項前段、第二條第一項前段，罰金罰鍰提高標準條例第一條前段、第二條，判決如主
文。
本案經檢察官甲○○到庭執行職務
中      華      民      國    九十    年      八      月      二十一    日
                                臺灣高等法院臺中分院刑事第二庭
                                      審判長法  官  羅  禮  政
                                            法  官  陳  欣  安
                                            法  官  蔡  聰  明
右正本證明與原本無異。
不得上訴。
                                            書記官    瑞  芳
中      華      民      國     九十      年      八       月    二十二  日
刑法第二百七十六條：
因過失致人於死者，處二年以下有期徒刑、拘役或二千元以下罰金。
從事業務之人，因業務上之過失犯前項之罪者，處五年以下有期徒刑或拘役，得併科
三千元以下罰金。
                                                                        Ｆ


司法院資訊處製作；財團法人民間司法改革基金會備份。
